【裁判字號】    96,重上,605
【裁判日期】    970226
【裁判案由】    給付補償金
【裁判全文】
臺灣高等法院民事判決                 96年度重上字第605號
上  訴  人    乙○○
              丙○○（楊重庸之承受訴訟人）
共      同
訴訟代理人    黃榮謨律師
被  上訴人    臺北縣政府
法定代理人    甲○○
訴訟代理人    沈志成律師
上列給付補償金事件，上訴人對於中華民國96年9月14日臺灣板
橋地方法院94年度重訴字第425號第一審判決提起上訴，本院於
97年2月12日言詞辯論終結，判決如下：
    主      文
上訴駁回。
第二審訴訟費用由上訴人負擔。
    事實及理由
一、被上訴人主張：
  (一)上訴人乙○○與上訴人丙○○之被繼承人楊重庸（於民國【
    下同】95年1月24日死亡）自78年間起，無權占有被上訴人
    所有坐落臺北縣三重市○○○段頂崁小段447-7地號土地（
    下稱系爭土地），其中上訴人乙○○無權占用系爭土地如原
    判決附圖所示A、B、C、D部分之土地 ，面積共1,834平方公
    尺，而上訴人丙○○之被繼承人楊重庸無權占用系爭土地如
    原判決附圖所示E、F、G部分之土地，面積共2,541平方公尺
    。上訴人無權占有被上訴人所有之系爭土地使用收益，自為
    無法律上之原因而受利益，致被上訴人受有相當於租金之損
    害。依系爭土地公告地價年息5%計算，被上訴人自89年4月1
    日至94年9月15日止所受之損害數額共計新台幣（下同）10,
    626,694元， 被上訴人自有權請求上訴人乙○○及丙○○分
    別返還被上訴人4,454,711元及6,171,983元之不當得利予被
    上訴人。 又上訴人迄今仍無權占有系爭土地，故其自94年9
    月16日至返還系爭土地之日止，上訴人乙○○及丙○○應分
    別按月給付68,011元及94,229元予被上訴人。
  (二)上訴人於78年6月30日租賃期間屆滿前1個月內，並未申請換
    訂租賃契約，依被上訴人與上訴人乙○○、丙○○之被繼承
    人楊重庸間所簽訂之臺北縣公有耕地租賃契約（下稱系爭租
    約）第3條之約定，視為承租人無意續租， 且該條約定續租
    應換訂契約，自難謂不發生阻止續約之效力，是系爭租約自
    78年6月30日租期屆滿後即消滅， 且因非出租人終止租賃契
    約，是亦不符合耕地三七五減租條例第17條規定關於終止契
    約時出租人應給予承租人補償之法定要件。
  (三)再上訴人占用系爭土地之事實，業經其自行確認，且系爭土
    地上不僅搭建鐵皮屋且設有多家工廠，並無荒蕪之情形，上
    訴人所陳僅占用一小部分堆置物品乙節並非事實。又系爭土
    地係工業建築用地，位於臺北縣三重頂崁工業區內，附近工
    廠林立，且周遭交通繁忙，被上訴人按公告地價年息5%請求
    使用補償金，應屬合理 。又依行政院82年4月23日台82財字
    第11153號函釋，國有出租基地 ，自82年7月1日起，應一律
    依照土地申報地價年息5%計收租金，是被上訴人請求上訴人
    給付使用補償金，非僅與系爭土地之使用價值相符，且係依
    上級機關之命令而為請求，依法實無不當之處。
  (四)又被上訴人於94年3月25日函請上訴人繳納使用補償金， 並
    於94年3月30日送達予上訴人， 上訴人均置之不理，被上訴
    人遂於94年9月21日依督促程序聲請發支付命令， 嗣經上訴
    人異議而提起本件訴訟，被上訴人對上訴人之不當得利請求
    權，其消滅時效已中斷，故被上訴人自有權請求自94年3月3
    1日追溯5年（即89年4月1日至94年3月31日） 及自94年4月1
    日至94年9月15日之相當於租金之不當得利，爰依民法第179
    條不當得利之法律關係，請求上訴人返還等語。
  (五)聲明： 1.上訴人乙○○應給付被上訴人4,454,711元，及自
    支付命令繕本送達之翌日起至清償日止，按年息5%計算之利
    息。 2.上訴人乙○○應自94年9月16日起至返還系爭土地中
    如原判決附圖所示A、B、C、D部分之土地止，按月被上訴人
    給付68,011元。 3.上訴人丙○○應給付被上訴人6,171,983
    元，及自支付命令繕本送達之翌日起至清償日止，按年息5%
    計算之利息。 4.上訴人丙○○應自94年9月16日起至返還系
    爭土地中如原判決附圖所示E、F、G部分之土地止， 按月給
    付被上訴人94,229元。 5.前4項之請求，願供擔保請宣告准
    予假執行。
二、上訴人則以：
  (一)兩造固於78年7月1日起即未續訂書面契約，然被上訴人自始
    至終未終止前開租約，而上訴人自承租迄今仍持續使用未曾
    中斷，是兩造間應認已成立不定期租賃。且依耕地三七五減
    租條例規定， 租約期滿非有法定情形（第19條第1項各款情
    形）不得收回；又第20條規定租約屆滿，除出租人依本條例
    收回自耕外，應續訂租約，上開規定均為強制規定，上訴人
    自有權繼續使用系爭土地。
  (二)被上訴人於94年9月21日始依督促程序聲請核發支付命令，
    嗣經上訴人異議而提起本訴，是關於自89年4月1日起至89年
    9月21日止之相當租金之不當得利請求權，應已逾5年時效而
    消滅。
  (三)上訴人以繼承人之身分繼續承租系爭土地至78年，因被上訴
    人大幅度調漲地租，雙方未達成共識始未再簽立書面租約。
    而上訴人僅占用部分土地，自應以上訴人所占用之範圍，計
    算不當得利之返還，始屬合理；至於通道部分非專屬上訴人
    使用，故通道面積應予以扣除。況系爭土地大都為廢棄閒置
    之土地，雜草叢生，可利用之經濟價值甚低，如以公告地價
    5%計算租金似仍嫌過高， 是換算年租金以公告地價1/1,000
    為允當。
  (四)系爭土地於78年間地目變更（由耕地變為工業用地），而耕
    地三七五減租條例係政府為保障佃農生計而制定，其中第17
    條第1項規定非有1至5款情形不得終止租約，而第5款規定「
    經依法編定或變更為非耕地使用地時」， 又依同條第2項規
    定依前項第5款規定，終止租約時， 除法律另有規定外，出
    租人應給予承租人補償。是系爭土地係因地目變更而無法續
    租予上訴人，依法被上訴人應給予上訴人終止租約當期之公
    告現值， 減除土地增值稅後餘額1/3作為補償，上訴人主張
    就此補償費與被上訴人請求之金額為抵銷。
  (五)聲明：1.被上訴人之訴及假執行之聲請駁回。2.如受不利判
    決，請准供擔保免為假執行之宣告。
三、原審對於被上訴人之請求，為其勝訴之判決，上訴人聲明不
    服，提起上訴，上訴聲明：(一)原判決廢棄。(二)前項廢棄部分
    ，被上訴人於第一審之訴及假執行之聲請均駁回。被上訴人
    答辯聲明則求為判決駁回上訴。
四、被上訴人主張其所有系爭土地， 全部面積為4,375平方公尺
    ，其中面積4,071平方公尺部分， 係廠房所占用，通道面積
    則為304平方公尺， 而上訴人乙○○與丙○○之被繼承人楊
    重庸，自78年間起占有系爭土地等情，業據被上訴人提出土
    地登記謄本１份為證，並經本院會同臺北縣三重地政事務所
    人員勘驗現場屬實，有現場照片25幀、土地複丈成果圖１件
    為憑，而現場以鐵皮、鐵架搭蓋之棚架及鐵皮屋，空地上有
    堆放鐵桶、可移動鐵皮貨櫃屋，土地上主要供作廠房、倉庫
    及堆置空鐵桶使用， 並有原審勘驗筆錄1份在卷可參（見原
    審卷第164頁-第170頁、第75頁-第80頁、第179頁- 第185頁
    ），復為上訴人所不爭執，堪信被上訴人此部分之主張為真
    實。
五、本件爭點：(一)本件租賃關係是否因租期屆滿而消滅或視為不
    定期限租賃？(二)本件相當租金之不當得利，應如何計算？上
    訴人主張以補償費與被上訴人請求之金額抵銷是否有理由？
六、爭點一：本件租賃關係是否因租期屆滿而消滅或視為不定期
    限租賃？
  (一)上訴人主張 ：系爭租賃契約於78年6月30日屆期後，被上訴
    人並無耕地三七五減租條例第19條第1項情形， 依同條例第
    20條規定應續定租約 。依被上訴人79年5月23日七九北府地
    四字地144735號函，足證上訴人於系爭447- 7地號土地租約
    屆期後，確有向被上訴人提出續租之申請，依法被上訴人不
    得拒絕，是兩造雖於78年7月1日起即未續訂書面契約，仍不
    影響上訴人就系爭土地有租賃關係存在。果若兩造間租約係
    於78年6月30日終止， 何以被上訴人於租期屆滿後11個月之
    79年5月23日向上訴人寄發上證一函， 再次重申終止租約？
    故兩造租賃關係未消滅，應視為不定期限租賃契約云云。
  (二)按耕地租約於租期屆滿時，除出租人依本條例收回自耕外，
    如承租人願繼續承租者，應續訂租約；依定有期限之契約租
    約耕地者，於契約屆滿時，除出租人收回自耕外，如承租人
    繼續耕作，視為不定期限繼續契約，耕地三七五減租條例第
    20條 、土地法第109條規定甚詳。又租賃定有期限者，其租
    賃關係於租期屆滿時消滅，需承租人於租期屆滿後，仍為租
    賃物之使用收益，而出租人不即表示反對之意思者，始視為
    以不定期限繼續租約， 此觀諸民法第450條第1項、第451條
    規定自明。查耕地三七五減租條例第20條及土地法第109 條
    等規定，立法意旨本為保護佃農之耕作權，故規定租用耕地
    期滿後，若承租人要求繼續承租者，出租人不得拒絕，且除
    出租人收回自耕外，如承租人繼續耕作，視為不定期限繼續
    契約，但其前提仍以承租人請求繼續承租或仍有繼續耕作、
    使用收益等事實，始得認租賃關係不因租期屆滿而消滅，否
    則應無上開條文之適用。申言之， 租賃契約依民法第451條
    規定更新後，僅發生期限變更之效果，其餘內容（如租金及
    其他條件）並未隨同變更，又承租人是否有續訂租約之意思
    ，應以其是否有續行耕作之事實及是否有繳納租金之情形為
    斷（最高法院64年度臺上字第1579號判例、84年臺上字第22
    52號判決參照）。
  (三)經查，系爭土地經原審前往現場勘驗結果，現場情形為有以
    鐵皮、鐵架搭蓋之棚架及鐵皮屋，空地上有堆放鐵桶、可移
    動鐵皮貨櫃屋，土地上主要供作廠房、倉庫及空鐵桶使用，
    此有勘驗筆錄1份在卷可按（見原審卷第165-166頁），而觀
    諸卷附現場照片所示（見原審卷第75-80頁）， 系爭土地確
    無耕作之跡象，其上鐵皮屋，分別掛有「裕鋒鋼鐵有限公司
    」、「晉鑫」之招牌，且部分之鐵皮牆上漆有「禾頂工業有
    限公司」、「勝揚機械有限公司」之字跡，復放置有機械、
    鐵管等物，該等使用方式已難認系爭土地有何供作耕種利用
    之情，參以上訴人亦自承系爭土地因工廠排放廢水，導致無
    法耕作土地等語（見原審卷第48頁），益證上訴人在上開租
    賃期限屆滿後，確有未在系爭土地上繼續耕作之情無訛。
  (四)次查系爭租約第３條明文約定，租約期間屆滿時，承租人願
    繼續承租者，應於期滿前１個月內，向出租機關申請換訂租
    賃契約，未依限續約者，視為無意續約 。又按民法第451條
    所定出租人於租期屆滿後即須表示反對之意思，始生阻止續
    約之效力，意在防止出租人於租期屆滿後，明知承租人就租
    賃物繼續使用而無反對之意思，過後忽又主張租賃關係消滅
    ，使承租人陷於窘境而設，並非含有必須於租賃屆滿時，始
    得表示反對之意義存在。故於訂約之際，訂明期滿絕不續約
    ，或續約應另訂契約者，仍難謂不發生阻止續約之效力（最
    高法院55年度臺上字第276號判例參照）。 查上訴人於系爭
    租約期限屆滿前１個月，並未向被上訴人聲請換定新約乙節
    ，為上訴人所不爭執（見原審卷第197頁）， 且上訴人於租
    期屆滿後並未有繼續耕種之事實，亦如前述，揆諸前開說明
    ，被上訴人與上訴人乙○○及丙○○之被繼承人楊重庸間就
    系爭土地之租賃關係已因租期屆滿而消滅，並無土地法第10
    9條規定或民法第451條規定之適用。上訴人辯稱其等與被上
    訴人間就系爭土地已成立不定期限之耕地租賃關係，自不足
    採。
  (五)另本件相關之另案即本院96年度重上更(一) 字第151號民事判
    決之事實理由欄貳、六(一) 載明「被證一79年5月23日之七九
    北府地四字第144735號函 ……前開函件發文日期係79年5月
    23日，詳閱該函文義，係上訴人等有變更使用系爭土地之情
    形，被上訴人不予續租終止租約，並命為回復原狀。且系爭
    契約早已於78年6月30日屆滿 ，不能逕以該函推論上訴人有
    系爭契約第３條規定於租約期滿前一個月內申請續訂租約。
    至上訴人雖主張未收受前開貴府79年５月23日七九北府地四
    字第144735號函，然其卻於本院前審95年11月27日準備程序
    中陳稱該函為其申請續約之回復，顯然上訴人陳述前後不一
    ，不可採信」等語（見本院卷第44頁）觀之，可證本件系爭
    土地租賃契約業已消滅，不能回復為不定期之耕地租賃，上
    開判決業已斟酌該函件，本院自無從逕以該函推論上訴人乙
    ○○及丙○○等二人有系爭土地租賃契約契約第３條規定於
    租約期滿前一個月內申請續訂租約，上訴人主張被上訴人未
    終止契約，系爭租賃契約未消滅，仍成立不定期租賃契約云
    云，顯屬無據。
七、爭點二：本件相當租金之不當得利，應如何計算？上訴人主
    張以補償費與被上訴人請求之金額抵銷是否有理由？
  (一)上訴人主張：本件相當租金之不當得利，其計算應斟酌承租
    當時租金標準（即地租與公告地價之比例），始為允當，以
    當時地租與公告之地價比例計算，租金尚不及公告地價1/10
    00。退步言，縱認因繁榮程度及經濟價值認應調整，然系爭
    447-7地號76年為2,000元，至起訴時當期公告地價調漲為8,
    900元， 業已顧及繁榮程度及經濟價值而調漲，被上訴人以
    申報地價年息5%計算，造成調漲程度高達50倍，實屬不當；
    又耕地需要水利灌溉，然系爭土地於70年以來，政府或農會
    機構並未提供任何水利灌溉設施，遑論系爭土地嗣經都市計
    劃編定為「工業用地」後，更無水利灌溉提供，故本件不自
    任耕作非可歸責於上訴人，依耕地375減租條例第17條第1項
    第5款、第2項規定，被上訴人應給予補償，上訴人主張以補
    償費與被上訴人請求之金額抵銷云云。
  (二)經查，系爭租賃契約業經屆滿而無續約之情，已如前述，上
    訴人空言系爭土地欠缺水利灌溉，主張被上訴人應給付補償
    費並予以抵銷，自無理由。又查，系爭土地位於三重頂崁工
    業區內，附近工廠林立，周遭交通繁忙，且原審法院亦已斟
    酌系爭土地之位置、工商繁榮程度、利用基地之經濟價值及
    所得利益等情狀，並認以申報地價年息百分之五計算尚屬適
    當，故被上訴人按申報地價年息百分之五請求使用補償金，
    應屬合理，故上訴人主張被上訴人請求系爭土地使用補償金
    按公告地價年息5%計算，顯然過高，實無理由，殊不足採。
    又依行政院82年4月23日台82財字第11153號函發佈之國有出
    租基地，自82年7月1日起，應一律依照土地申報地價年息5%
    計收租金，是被上訴人請求上訴人按系爭土地之申報地價年
    息5%計算使用補償金，不僅與系爭土地之使用價值相符，且
    亦係依上級機關之命令而為請求，依法實無不當之處。
  (三)再按無法律上之原因而受利益，致他人受損害者，應返還其
    利益，民法第179條定有明文。 又無權占有他人土地，可能
    獲得相當於租金之利益，為社會通常之觀念，亦有最高法院
    61年臺上字第1695號判例可參。查被上訴人與上訴人乙○○
    及丙○○之被繼承人楊重庸間固就系爭土地曾訂有耕地租約
    ，惟租賃期間至78年6月30日止，其後未再續約， 且上訴人
    亦未在系爭土地上繼續從事耕作，業如上述，租賃關係即已
    消滅，上訴人復未舉證證明有占用系爭土地之正當權源，其
    在系爭租約消滅後仍繼續占有使用系爭土地，即屬無權占用
    。上訴人無權占用系爭土地，消極地減免應支付使用土地之
    代價而受有相當於租金之利益，並致被上訴人受有相當於租
    金之損害，揆之前揭判例意旨，顯已構成不當得利，被上訴
    人自得請求返還。
  (四)又按城市地方土地之租金以不超過其申報地價年息10% 為限
    ，為土地法第105條、第97條第1項所明定。查系爭土地位於
    臺北縣三重頂崁工業區內，臨接臺北縣三重市○○路○段與2
    段129巷， 現場有以鐵皮、鐵架搭蓋之棚架及鐵皮屋，空地
    上有堆放鐵桶、可移動鐵皮貨櫃屋，土地上主要供作廠房、
    倉庫及空鐵桶使用， 已如前所述，參以行政院82年4月23日
    臺 82財字第11153號函發布之國有出租基地租金率調整方案
    規定，國有出租基地，自82年7月1日起，一律依照土地申報
    地價年息5%計收租金，有行政院函在卷可參（詳原審卷第81
    頁）。故原審斟酌系爭土地之位置、工商繁榮程度、利用基
    地之經濟價值及所得利益等情狀，認被上訴人請求不當得利
    之數額以申報地價年息5%計算，尚屬適當。且系爭土地於78
    年6月30日租賃關係消滅後， 當時地價與現今地價不可比擬
    ，而系爭土地既係供作廠房使用，自不能參照耕地租金計算
    ，復以5%僅為上揭土地法規定上限之半數，顯未過高。又現
    場雖係部分為廠房、部分為通道，依現場照片所示，廠房仍
    有營業運作之外觀，顯然該通道係使用廠房所必需利用者，
    故均在上訴人可得使用之範圍內。是以上訴人辯稱租金標準
    應斟酌兩造原訂耕地租約承租當時租金標準，即地價與公告
    地價之比例為1/1,000 ，且其僅使用系爭土地一小部分等情
    ，即無可採。
  (五)上訴人另主張系爭土地因未設有水利灌溉設施，未能為有效
    耕作，「不自任耕作」之情事應非可歸責於上訴人，且系爭
    土地嗣經都市計畫編定為「工業用地」，應符合三七五減租
    條例第17條第1項第5款「經依法編定或變更為非耕地使用時
    之情事」， 依同條第2項規定出租人應給予承租人補償，並
    主張就此補償費與被上訴人請求之使用補償金為抵銷云云。
    查水利灌溉設施僅係耕作灌溉方式之一，縱無水利灌溉設施
    ，上訴人亦可利用其他方式取得水源灌溉，是有無水利灌溉
    設施與可否耕作根本無關，上訴人關此主張顯係推託卸責之
    詞，殊不足採。又查系爭土地經依法編定為工業用地僅係終
    止耕地租約之事由，惟如出租人未依法終止耕地租約，原三
    七五耕地租佃關係並不因系爭耕地嗣後編定為工業用地而受
    影響無疑。再查上訴人於租賃契約屆滿時無意續租，故系爭
    土地租賃契約自78年６月30日租期屆滿後即消滅，並非出租
    人終止租賃契約，是本件並不符合耕地三七五減租條例第17
    條規定關於終止契約時出租人應給予承租人補償之法定要件
    ，上訴人據此主張抵銷，顯無理由，殊不足採。
  (六)另按租金請求權，因5年間不行使而消滅，民法第126條定有
    明文。又消滅時效，因請求而中斷。時效因請求而中斷者，
    若於請求後6個月內不起訴，視為不中斷，民法第129條第１
    項第1款及第130條亦別有明定。 查被上訴人於94年3月25日
    函請上訴人繳納使用補償金， 並於94年3月30日送達上訴人
    ，有94年3月25日北府建工字第09401416263號函及郵務送達
    證書可資為憑（見原審卷第37-40頁），嗣被上訴人於94年9
    月21日依督促程序聲請發支付命令，經上訴人異議而提起本
    件訴訟，揆諸前開規定，被上訴人對上訴人之相當於租金之
    不當得利請求權，其消滅時效已中斷，其請求自89年4月1日
    起算之不當得利，自屬有據。是以上訴人辯稱被上訴人自89
    年4月1日起至89年 9月21日止相當租金之不當得利請求權，
    已逾5年時效而消滅等語，亦無可採。
  (七)復查系爭土地89、 93年度之申報地價為每平方公尺8,900元
    ，有地價第一類謄本1紙足參（見原審卷第41頁）。 依此計
    算，系爭土地自89年4月1日起至94年9月15日止， 按年息5%
    計算之不當得利，上訴人乙○○及丙○○應分別返還被上訴
    人4,454,711元及6,171,983元（計算式如原審判決附表）。
    又按給付有確定期限者，債務人自期限屆滿時起，負遲延責
    任；給付無確定期限者，債務人於債權人得請求給付時，經
    其催告而未為給付，自受催告時起，負遲延責任；其經債權
    人起訴而送達訴狀，或依督促程序送達支付命令，或為其他
    相類之行為者，與催告有同一之效力，民法第229條第1項、
    第2項定有明文。另遲延之債務， 以支付金錢為標的者，債
    權人得請求依法定利率計算之遲延利息。但約定利率較高者
    ，仍從其約定利率；應付利息之債務，其利率未經約定，亦
    無法律可據者，週年利率為5% ，民法第233條第1項、第203
    條亦定有明文。查本件被上訴人對上訴人相當於租金之不當
    得利之債權， 核屬無確定期限之給付，既經原審於94年9月
    28日為支付命令之送達，有送達證書附卷可稽（見支付命令
    卷第20頁），上訴人迄未給付，當應負遲延責任。是被上訴
    人另請求上訴人給付自支付命令送達上訴人翌日即94年 9月
    29日起，按年息5%計算之法定遲延利息，亦屬有據。又上訴
    人等迄今仍無返還系爭土地之意，顯有繼續占用之虞，則被
    上訴人請求上訴人應自94年 9月16日起至返還系爭土地之日
    止，按月分別給付被上訴人68,011元及94,229元，亦屬有據
    。
  (八)又上訴人主張土地之利用價值係因其興建廠房而有所提高，
    原審法院未予斟酌，亦有疏漏云云。查土地之價值全視編定
    之使用區分及週遭之環境而定，根本與是否在其上建築廠房
    無關。又上訴人在系爭土地上興建違章之建物，不惟使被上
    訴人難以收回利用系爭土地，且亦造成被上訴人出售困難及
    價格低落之情形，若此系爭土地之利用價值焉可能因上訴人
    興建廠房而提高？上訴人上開主張顯與常理不符，殊不足採
    。
八、綜上，被上訴人依民法第179條不當得利之法律關係， 請求
    上訴人乙○○及丙○○依序各給付4,454,711元、6,171,983
    元（計算式詳如原審附表所示，被上訴人就上訴人丙○○之
    部分得請求之金額為6,171,985元，而其僅請求其中6,171,9
    83元），及均自94年9月29日起至清償日止，按年息5% 計算
    之利息，並自94年9月16日起至返還系爭土地止， 按月分別
    給付68,011元、94,229元，為有理由，應予准許。原審為上
    訴人敗訴之判決，核無不合。上訴意旨指摘原判決不當，求
    予廢棄改判，為無理由，應予駁回。
九、本件事證已臻明確，兩造其餘攻擊防禦方法，核與判決結果
    已不生任何影響，不再贅述，併此敘明。
十、據上論結，本件上訴為無理由，依民事訴訟法第449條第1項
    、第78條、第85條第1項前段，判決如主文。
中    華    民    國    97    年    2     月    26    日
                    民事第八庭
                        審判長法  官  劉勝吉
                              法  官  鄭威莉
                              法  官  滕允潔
正本係照原本作成。
如不服本判決，應於收受送達後20日內向本院提出上訴書狀，其
未表明上訴理由者，應於提出上訴後20日內向本院補提理由書狀
（均須按他造當事人之人數附繕本）上訴時應提出委任律師或具
有律師資格之人之委任狀；委任有律師資格者，另應附具律師資
格證書及釋明委任人與受任人有民事訴訟法第466條之1第１項但
書或第2項（詳附註）所定關係之釋明文書影本。
中    華    民    國    97    年    2     月    27    日
                              書記官  李翠齡
附註：
民事訴訟法第466條之1（第1項、第2項）：
對於第二審判決上訴，上訴人應委任律師為訴訟代理人。但上訴
人或其他法定代理人具有律師資格者，不在此限。
上訴人之配偶、三親等內之血親、二親等內之姻親，或上訴人為
法人、中央或地方機關時，其所屬專任人員具有律師資格並經法
院認為適當者，亦得為第三審訴訟代理人。


司法院資訊處製作；財團法人民間司法改革基金會備份。
